臺灣桃園地方法院民事判決　　　　　　　99年度訴字第1486號
原　　　告　溫傳漢
訴訟代理人　林仕訪律師
被　　　告　藍阿梅
訴訟代理人　沈朝標律師
上列當事人間請求返還價金等事件，於民國100 年4 月20日辯論
終結，本院判決如下：
    主  文
被告應給付原告新台幣壹佰捌拾伍萬伍仟元，及自民國九十九年
十月八日起至清償日止，按年息百分之五計算之利息。
原告其餘之訴駁回。
訴訟費用由被告負擔二分之一，餘由原告負擔。
本判決於原告以新台幣陸拾壹萬玖仟元供擔保後，得假執行。但
被告如以新臺幣壹佰捌拾伍萬伍仟元預供擔保後，得免為假執行
。
原告其餘假執行之聲請駁回。
    事實及理由
壹、程序方面：
    按原告於判決確定前，得撤回訴之全部或一部。但被告已為
    本案之言詞辯論者，應得其同意。訴之撤回應以書狀為之，
    民事訴訟法第262 條第1 項、第2 項前段定有明文。本件原
    告於起訴時，原併依民法第74條、第179 條之規定，而以先
    位之訴請求撤銷系爭買賣契約（詳後述），並請求被告給付
    新台幣（下同）370 萬元暨法定遲延利息，嗣於被告為本案
    之言詞辯論前之民國99年9 月29日，以民事變更訴之聲明狀
    撤回上開先位之訴（見本院卷第33頁），依上開規定，無庸
    得被告之同意，即生撤回之效力，合先敘明。
貳、實體方面：
一、原告起訴主張：
  (一)伊於99年7 月17日經訴外人禾協不動產鑑定有限公司（下稱
    禾協公司）仲介，以總價1,230 萬元，向被告購買坐落桃園
    縣中壢市○○段興南小段179-31地號土地及其上門牌號碼桃
    園縣中壢市○○路218 之7 號建物（下稱系爭不動產）。伊
    並於簽立買賣契約時（下稱系爭買賣契約），交付被告370
    萬元之價金。詎伊支付前開價金後，經查詢得知被告係於99
    年7 月16日透過法院拍賣，以總價733 萬元標得系爭不動產
    ，再轉手賣與伊，而獲有497 萬元之暴利。且系爭不動產之
    建物現況說明書中，雖有記載建築改良物無保存登記，然被
    告並未告知該建物係屬違章建築而不能為保存登記，致伊誤
    以為僅係被告怠於為保存登記，是以被告故意隱匿交易重要
    訊息，使伊陷於錯誤而為交易之表示，爰依民法第92條之規
    定，以起訴狀繕本之送達為撤銷買賣之意思表示，又系爭買
    賣契約既經撤銷，伊自得依不當得利之法律關係，請求被告
    返還伊已交付之價金370 萬元。
  (二)如認伊不得解除契約，惟因被告已委請律師發函解除契約，
    並主張沒收已交付之價金，然依系爭買賣契約第8 條第2 項
    約定：「買方無正當理由違反本約，經賣方定相當期限催告
    仍不履行者，賣方得解除契約並沒收買方已繳之全部買賣價
    金（含票據）作為損害賠償。但以買賣總價款之百分之十五
    為上限，超過部分賣方應返還買方」等語，是以縱被告得主
    張解除契約，所得沒收之違約金，最多不得超過買賣總價款
    之百分之十五，即184 萬5,000 元，被告至少應返還185 萬
    5,000 元予伊。又本件所約定違約金之上限，即買賣總價款
    之百分之十五亦屬過高，蓋被告獲取暴利達497 萬元，顯非
    公平之事，況本件買賣資訊未透明，被告未明確告知系爭不
    動產之建物係屬違建，不能辦理保存登記，被告縱非故意，
    亦有疏失，兼以考量被告未因伊拒絕履約而受有損害，故請
    求酌減違約金，以維權益。並聲明：1.被告應給付原告370
    萬元，及自起訴狀繕本送達翌日起自清償日止按年息5%計算
    之利息。2.願供擔保，請准供擔保宣告假執行等語。
二、被告則辯以：
  (一)其於99年7 月17日經由禾協公司仲介，以總價1,230 萬元出
    售系爭不動產予原告，簽約時原告已給付370 萬元，依系爭
    買賣契約第2 條第2 項約定，應於土地增值稅單核發後依通
    知日起3 日內完納稅款，原告並應於通知日起3 日內支付完
    稅款490 萬元。又依系爭買賣契約第8 條第2 項約定，買方
    無正當理由違反本約，經賣方定相當期限催告仍不履行者，
    賣方得解除契約並沒收買方已繳之全部買賣價金作為損害賠
    償。因原告拒不依約付款，其於99年8 月11日委託律師發函
    催告原告於文到後3 日內履約，逾期即解除契約，詎原告仍
    置之不理，其乃再委託律師於99年8 月20日發文表示系爭買
    賣契約已解除，並沒收已付價金。
  (二)系爭買賣契約書上已載明系爭建物「未保存登記」，且於系
    爭買賣契約後附之不動產說明書上第21項，亦勾選有增建物
    （包括未登記之改建、增建、加建，違建部分）之選項，足
    證於簽定系爭買賣契約時，其已詳細告知原告系爭建物係未
    保存登記之違建，是原告主張其未告知買賣標的物係屬違建
    ，隱匿不能保存登記之事實，並非事實。原告所主張依民法
    第92條撤銷意思表示，於法無據。又原告經常投資不動產買
    賣，經由仲介公司居間交易之次數亦相當多，對於市場行情
    應有相當了解，並非無經驗之人。雖其經由法拍買受系爭不
    動產，然法院拍賣價格較一般市場交易金額低，實屬常情，
    且系爭不動產之市值達1,200 萬元，基於契約自由及債權相
    對性原則，其向第3 人買受之價金，與兩造所簽定之系爭買
    賣契約，係屬不同契約，毫無關係，原告片面違約，實無理
    由。
  (三)兩造簽立系爭買賣契約，其已支付禾協公司仲介費用24萬6,
    000 元，嗣原告違約經其解約後，另以1,150 萬元出賣系爭
    不動產予訴外人鍾承龍，支出仲介費用50萬元及代書費用1
    萬3,015 元，造成其額外付出勞力、時間、精神去解決後續
    衍生之問題，此種有形、無形之支出應計算其經濟價值，申
    言之，被告依系爭買賣契約沒收違約金184 萬5,000 元，並
    無過高情形，並聲明：1.原告之訴及假執行之聲請均駁回；
    2.如受不利判決，願供擔保請准免為假執行等語。
三、兩造不爭執之事項：
  (一)兩造經禾協公司仲介，由原告以總價金1,230 萬元向被告購
    買系爭不動產，兩造於99年7 月17日簽立系爭買賣契約，原
    告已支付價金370萬元予被告。
  (二)被告以中壢興國郵局第775 號存證信函通知原告給付完稅款
    490 萬元，原告未依約履行，經被告以99年8 月11日律師函
    催告原告於文到3 日內依約履行，如逾期未履行則解除系爭
    買賣契約，並沒入訂金等語，惟原告仍未給付490 萬元予被
    告，被告再以99年8 月20日律師函告知原告，因原告逾期未
    履約，系爭買賣契約已依前開函到後3 日解除。
  (三)系爭買賣契約第8 條第2 項約定：「買方無正當理由違反本
    約，經賣方定相當期限催告仍不履行者，賣方得解除契約並
    沒收買方已繳之全部買賣價金（含票據）作為損害賠償。但
    以買賣總價款之百分之十五為上限，超過部分賣方應返還買
    方」等語，本件如買方即原告違約，依該約定，賣方即被告
    得沒收之價金以184 萬5,000 元為上限。
四、原告主張：伊向被告以總價金1,230 萬元購買系爭不動產，
    雖被告已於系爭買賣契約不動產標示現況說明書中記載建築
    改良物無保存登記，然被告並未告知該建物係屬違章建築而
    不能為保存登記，致伊誤以為僅係被告怠於為保存登記，被
    告故意隱匿關於交易之重要訊息，使伊陷於錯誤而為交易之
    意思表示，伊自得依民法第92條之規定，撤銷所為買賣之意
    思表示，並依不當得利之法律關係，請求被告返還已付價金
    370 萬元等語，然為被告所否認，並以前詞置辯，經查：
  (一)按被詐欺而為意思表示者，依民法第92條第1 項規定，表意
    人固得撤銷其意思表示，惟主張被詐欺而為表示之當事人，
    應就此項事實負舉證責任。又民法第92條第1 項所謂詐欺，
    係欲相對人陷於錯誤，故意以不實之事，令其錯誤而為意思
    之表示。此所稱施詐，雖不以積極之欺罔行為為限，然單純
    之緘默，除在法律上，契約上或交易之習慣上負有告知之義
    務外，其緘默並無違法性，即不得謂為行詐（最高法院44年
    台上字第75號、56年台上字第3380號、33年上字第884 號判
    例意旨參看）。且民法上之詐欺，必詐欺行為人有使他人陷
    於錯誤之故意，致該他人基於錯誤而為不利於己之意思表示
    者始足當之。倘行為人欠缺主觀之詐欺故意，縱該他人或不
    免為錯誤之意思表示仍與詐欺之法定要件不合，無容其依民
    法第92條第1 項規定撤銷意思表示之餘地（最高法院98年度
    台上字第171 號裁判意旨參看）。
  (二)本件原告主張伊受詐欺而為系爭買賣契約之意思表示，係指
    被告未告知系爭不動產之建物係屬違章建築而不能為保存登
    記乙節（見本院卷第4 頁），然查，於系爭買賣契約第1 條
    買賣標的之建物標示建號欄中，已明確記載該建物「未保存
    登記」，此為原告所不爭（見本院卷第10、4 頁），亦即該
    建物係屬未為第一次所有權之登記（即俗稱「保存登記」）
    之建物。因按，不動產物權，依法律行為而取得、設定、喪
    失及變更者，非經登記不生效力，民法第758 條定有明文，
    是系爭不動產之建物，既未辦理保存登記，當無從由被告辦
    理移轉登記予原告，此應可認係原告依系爭買賣契約上開記
    載即可明知。又無法辦理移轉登記之建物其交易價格通常遠
    低於可辦理移轉登記之建物，此應為週知之事實，則上述建
    物如非屬無法辦理保存登記之建物，因建築建物所費非低，
    豈有所有權人於建築完成後怠忽辦理，而使其無法取得應有
    交易價值之理，是該建物無法辦理保存登記，亦應為原告所
    明知或可得而知，而依被告於系爭買賣契約所為上開記載，
    應認被告已無隱匿此節之情。況且，辦理建物第一次所有權
    登記，依法理應提出建築執照、使用執照等資料，惟兩造於
    系爭買賣契約並未約定應由被告提出上開資料予原告以憑辦
    理，兩造間既無此相關約定，益證原告於系爭買賣契約簽立
    時並無陷於錯誤，誤認該建物僅因怠於辦理，而為未辦保存
    登記之建物之情事。參諸前開說明，消極不作為施用詐術之
    行為，與單純之沉默不同，仍須有消極的隱匿、掩飾事實之
    行為，而故意不為告知，始構成所稱之消極詐欺行為。本件
    被告已明確告知原告系爭不動產之建物未辦保存登記，業如
    前述，已難認有消極的隱匿、掩飾事實而故意不為告知之行
    為，且被告於契約上或交易之習慣上，在已告知該建物為未
    辦保存登記之建物下，何以仍有告知該建物係屬違章建築之
    義務，及被告有何主觀之詐欺故意之節，均未據原告舉證以
    實其說，故原告主張伊係受詐欺而為系爭買賣契約之意思表
    示，自得依民法第92條第1 項之規定撤銷該意思表示云云，
    自無可採。原告再主張於系爭買賣契約經撤銷後，伊得依不
    當得利之法律關係，請求被告返還已付之買賣價金370 萬元
    云云，因原告前揭所為意思表示之撤銷係屬不合法，被告取
    得該370 萬元之買賣價金並非無法律上之原因，亦無可採。
五、原告復主張：因被告已委請律師發函解除契約，並主張沒收
    已付價金，惟依約被告所得沒收之價金為總價金15% 即184
    萬5,000 元，超過部分應返還予伊，且該15% 之違約金仍屬
    過高，考量被告係經法院拍賣以總價733 萬元取得系爭不動
    產，再轉賣予伊，獲利高達497 萬元，且被告隱匿系爭不動
    產之建物係屬不能辦理保存登記之建物之交易重要資訊，又
    被告未因系爭買賣契約之解除而受有何損害，應酌減該違約
    金等語，亦為被告所否認，並辯以前詞，經查：
  (一)系爭買賣契約因原告未依約給付完稅款予被告，經被告發函
    原告定期3 日催告，並表示如逾期未履行即解除契約後，原
    告仍未履約，此為兩造所不爭，且原告前開受詐欺而簽立系
    爭買賣契約之主張，係屬不可採，亦如前述，是系爭買賣契
    約已據被告合法解除，應可認定。
  (二)又被告並依系爭買賣契約第8 條第2 項之約定沒收原告已付
    之買賣價金370 萬元。而按，「當事人得約定債務人不履行
    債務時，應支付違約金。違約金，除當事人另有訂定外，視
    為因不履行而生損害之賠償總額。其約定如債務人不於適當
    時期或不依適當方法履行債務時，即須支付違約金者，債權
    人除得請求履行債務外，違約金視為因不於適當時期或不依
    適當方法履行債務所生損害之賠償總額。」「約定之違約金
    額過高者，法院得減至相當之數額。」民法第250 條、第25
    2 條定有明文。本件依該約定：「買方無正當理由違反本約
    ，經賣方定相當期限催告仍不履行者，賣方得解除契約並沒
    收買方已繳之全部買賣價金（含票據）作為損害賠償。但以
    買賣總價款之百分之十五為上限，超過部分賣方應返還買方
    」等語觀之，可認本件被告所沒收之價金，性質上應係民法
    第250 條第2 項所規定之損害賠償預定性違約金。然依上開
    約定，被告因原告違約所得沒收之買賣價金有以買賣總價款
    之百分之十五為上限之限制，此為被告所不爭執（見本院卷
    第73頁），是原告主張逾該上限即184 萬5,000 元（計算式
    ：1230萬×15% ）部分經被告沒收之價金，應由被告返還伊
    185 萬5,000 元等語（計算式：370 萬00000000 ），自屬
    有據，而為可採。
  (三)原告雖聲請本院酌減上述違約金，惟按，違約金之約定，為
    當事人契約自由、私法自治原則之體現，雙方於訂約時，既
    已盱衡自己履約之意願、經濟能力、對方違約時自己所受損
    害之程度等主、客觀因素，本諸自由意識及平等地位自主決
    定，除非債務人主張並舉證約定之違約金額過高而顯失公平
    ，法院得基於法律之規定，審酌該約定金額是否確有過高情
    事及應予如何核減至相當數額，以實現社會正義外，當事人
    均應同受該違約金約定之拘束，法院亦應予以尊重，始符契
    約約定之本旨（最高法院93年台上字第909 號裁判要旨參照
    ）。本院審酌系爭不動產經兩造約定之價金總額為1,230 萬
    元，而原告已先給付禾協公司仲介費用24萬6,000 元，有被
    告提出原告不爭之收據乙紙在卷為憑（見本院卷第71頁），
    此部分經被告以原告違約為由解除系爭買賣契約後，自屬被
    告之損失，又被告嗣以總價1,150 萬元將系爭不動產出售與
    鍾承龍，有同為原告未予爭執之買賣契約書乙份附卷可考（
    見本院卷第61-63 頁），應認被告因而受有80萬元價差之損
    害（計算式：1230萬－1150萬），以上合計已達104 萬6,00
    0 元，若再考量本件因原告違約，被告所需委請律師發函、
    於本件應訴及處理與原告所為原買賣相關事務後再為交易而
    生之勞力、時間、費用等之損失，本件依系爭買賣契約總買
    賣價金15% 計算之違約金184 萬5,000 元，尚難認有何過高
    而顯失公平之情。反之，原告主張被告隱匿重要交易資訊云
    云，為本院所不採，已如前述，另被告前因拍賣而取得系爭
    不動產，該買賣關係與系爭買賣契約核屬各自獨立而不相關
    之債權行為，契約當事人亦有不同，本院尚難僅因被告於前
    一買賣關係取得系爭不動產之總價金為何，而遽認系爭買賣
    契約之效力應受其影響，更何況是原告違約後所應給付之違
    約金，而此應依本件系爭買賣契約以上諸情事加以審酌後，
    予以認定有無過高之情，原告主張被告將系爭不動產轉賣予
    伊獲有暴利，故應酌減本件違約金云云，亦無可採。此外，
    被告並未舉證證明該違約金之約定有何過高而顯失公平之情
    ，是原告主張本件違約金過高應予酌減云云，要屬無據。
六、綜上所述，原告主張伊得依民法第92條第1 項之規定，撤銷
    系爭買賣契約所為之意思表示，及本件違約金應予酌減云云
    ，均無可採，惟原告主張依系爭買賣契約第8 條第2 項之約
    定，被告僅得沒收184 萬5,000 元之買賣價金，超過部分應
    予返還，則屬可採。從而，原告依兩造間系爭買賣契約之法
    律關係，請求被告返還185 萬5,000 元，及自起訴狀繕本送
    達之翌日即99年10月8 日（見本院卷第32頁）起至清償日止
    ，按年息5%計算之利息，為有理由，應予准許，逾此範圍之
    請求，為無理由，應予駁回。又兩造均陳明願供擔保，聲請
    宣告假執行或免為假執行，就原告勝訴部分，經核均無不合
    ，爰分別酌定相當擔保金額准許之。至原告敗訴部分，其訴
    既經駁回，其假執行之聲請即失所依附，應併駁回之。
七、本件事證已臻明確，兩造其餘之主張、陳述及所提之證據資
    料，核與判決結果無何影響，爰不一一論述，附此敘明。
八、據上論結，本件原告之訴為一部有理由，一部無理由，依民
    事訴訟法第79條、第390 條第2 項、第392 條第2 項，判決
    如主文。
中    華    民    國   100    年    5     月    17    日
                  民事第一庭    法  官  范明達
以上正本係照原本作成。
如對本判決上訴，須於判決送達後20日內向本院提出上訴狀。
如委任律師提起上訴者，應一併繳納上訴審裁判費。
中    華    民    國   100    年    5     月    18    日
                                書記官  李心怡